臺灣臺中地方法院民事判決
110年度中簡字第1150號
原      告  李琁隆  

被      告  林雅莉  

            林秋魁  
            吳怡臻  
            王勤豪  

            陳秀霞  

            詹芳美  
            林彥輝  
            林政達  
            林于雅  
上三人共同
訴訟代理人  洪家駿律師
複代理人    吳秉翰律師
被      告  謝賀全  
受
告知訴訟人  中租迪和股份有限公司

上列當事人間請求分割共有物事件，本院於民國111年3月31日言
詞辯論終結，判決如下：
    主      文
兩造共有坐落臺中市○○區○○段00地號土地，准予變賣，所得價金
由兩造按附表「應有部分」欄所示之比例分配。
訴訟費用由兩造按附表「應有部分」欄所示之比例負擔。
    事實及理由
壹、程序方面
　　被告林雅莉、林秋魁、吳怡臻、王勤豪、陳秀霞、詹芳美、
    謝賀全經合法通知，未於言詞辯論期日到場，核無民事訴訟
    法第386條所列各款情形，爰依原告之聲請，由其一造辯論
    而為判決。
貳、實體方面
一、原告主張：坐落臺中市○○區○○段00地號土地（使用分區：山
    坡地保育區、使用地類別：農牧用地、面積12,139.06平方
    公尺，下稱系爭土地）為兩造共有，應有部分如附表所示。
    兩造未訂有不分割之約定，依其使用目的，亦無不能分割之
    情事，然因無法協議分割，且系爭土地倘以原物分割，須受
    農業發展條例第16條每人分得面積須達0.25公頃以上之限制
    ，共有人中僅謝賀全分得面積可達上開限制，況系爭土地目
    前登記有三七五租約，如分割亦使租賃關係趨於複雜，顯見
    系爭土地無法原物分割，且為增進共有物之經濟效用，爰依
    民法第823條第1項、第824條之規定請求以變價分割之方式
    ，裁判分割系爭土地，並聲明如主文第1項所示。
二、被告方面：
　㈠被告林彥輝、林政達、林于雅、謝賀全部分：均同意法院變
    價分割等語，資為抗辯。
　㈡被告林雅莉、林秋魁、吳怡臻、王勤豪、陳秀霞、詹芳美未
    於言詞辯論期日到場，亦未提出書狀作何聲明或陳述。
三、得心證之理由
  ㈠按各共有人，除法令另有規定外，得隨時請求分割共有物。
    但因物之使用目的不能分割或契約訂有不分割之期限者，不
    在此限，民法第823條第1項定有明文。原告主張系爭土地為
    兩造共有，應有部分如附表所示，土地使用分區為山坡地保
    育區、使用地類別為農牧用地，又系爭土地並無因物之使用
    目的不能分割，兩造亦未訂有不分割之約定，惟兩造因無法
    協議分割等情，有地籍圖謄本、土地登記第一類謄本、戶籍
    謄本、現場照片為證（見本院卷第21頁、第61-87頁、第199
    -207頁），且為到庭被告林彥輝、林政達、林于雅所不爭執
    ；被告謝賀全雖未於言詞辯論期日到場，然以書狀陳稱對變
    價分割系爭土地並無意見；其餘被告林雅莉、林秋魁、吳怡
    臻、王勤豪、陳秀霞、詹芳美就原告主張之上開事實，已於
    相當時期受合法之通知，而於言詞辯論期日不到場，亦未提
    出任何準備書狀爭執，本院依調查證據之結果，堪信原告主
    張之上開事實為真實。故系爭土地既無依法令或物之使用目
    的不能分割之情事，且各共有人間亦無不分割之約定，因無
    法協議定其分割之方法，則原告訴請法院裁判分割系爭土地
    ，自應准許。
  ㈡次按分割之方法不能協議決定，或於協議決定後因消滅時效
    完成經共有人拒絕履行者，法院得因任何共有人之請求，命
    為下列之分配：一、以原物分配於各共有人。但各共有人均
    受原物之分配顯有困難者，得將原物分配於部分共有人。二
    、原物分配顯有困難時，得變賣共有物，以價金分配於各共
    有人；或以原物之一部分分配於各共有人，他部分變賣，以
    價金分配於各共有人，民法第824條第2項分別定有明文。又
    法院裁判分割共有物，定其分配，應兼顧全體共有人之利益
    ，斟酌各共有人之利害關係並共有物之性質、價格、利用價
    值及經濟效用決之，究以原物分割或變價分割為適當，法院
    應斟酌當事人意願、共有物之使用情形、經濟效用及全體共
    有人之利益等情形而為適當之分割，不受共有人所主張分割
    方法之拘束（最高法院84年度台上字第1538號、88年度台上
    字第600號判決意旨參照）。又依民法第824條第2項，所謂
    各共有人均受原物之分配顯有困難，當依社會一般之觀念定
    之，包括法律上之困難（如法律上禁止細分），以及事實上
    之困難（如共有人按其應有部分分配所獲分配之共有物極少
    ，致難以利用）。經查：
　⒈又按每宗耕地分割後每人所有面積未達0.25公頃者，不得分
    割。但於89年1月4日修正施行後所繼承之耕地，或修正施行
    前之共有耕地，得分割為單獨所有。農業發展條例第16條第
     1項第3款、第4款，分別定有明文。查系爭土地為山坡地保
    育區之農牧用地，有上開土地登記第一類謄本附卷可參（見
    本院卷第61-67頁），是系爭土地屬農業發展條例第3條第11
    款規定之耕地，則系爭土地之分割自應受上開條例之拘束。
    惟由上開文義及立法理由，在於限制細分耕地，以利農地之
    利用。是農業發展條例第16條之規定，乃在於防止耕地細分
    ，限制原物分割時，不得違反上開規定，並未禁止採原物分
    割以外之方式分割，是變價分割自不受上開規定之限制。
　⒉系爭土地共有人多達11人，依附表所示之各共有人應有部分
    比例計算，各共有人以原物分割所得面積除謝賀全外，均未
    達0.25公頃，且原告及被告林彥輝、林政達、林于雅、謝賀
    全均表明同意變價分割，另考量兩造俱不爭執系爭土地目前
    有三七五租約之農民種植作物，若採原物分割，將使三七五
    租約更趨複雜；且系爭土地僅有一處得通行聯外道路，其餘
    則為農路，不利車輛通行，可見倘原物分割，勢必造成部分
    共有人分得土地無法直接通行聯外道路，增加與鄰地間關於
    通行權限之爭議，是採原物分割顯有困難。倘採以變價分割
    之方式，於自由市場良性公平競價情形下，將使系爭土地之
    市場價值極大化，各共有人亦有優先購買權，故本院審酌系
    爭土地之共有物之性質、各共有人利害關係、經濟效用及全
    體共有人之利益、意願，認系爭土地以變價分割，所得價金
    由兩造按如附表所示應有部分比例分配，應屬公允、適當。
四、綜上所述，原告請求依民法第823條第1項前段、第824條第2
    項規定，請求裁判分割兩造共有系爭土地，為有理由，應予
    准許。
五、末按因分割共有物而涉訟，由敗訴當事人負擔訴訟費用顯失
    公平者，法院得酌量情形，命勝訴之當事人負擔其一部，民
    事訴訟法第80條之1定有明文。本件兩造就分割系爭土地未
    達成協議而涉訟，而共有物分割意在消滅兩造間之共有關係
    ，使各共有人單獨取得各自分得部分之使用權能，足認兩造
    均因系爭土地分割而蒙其利，故關於訴訟費用之負擔，應以
    兩造共有人應有部分比例分擔之，方不致失衡，爰諭知兩造
    訴訟費用負擔之比例如主文第2項所示。
六、本件事證明確，兩造其餘攻擊防禦方法及所提之證據，經本
    院審酌後，認與判決結果不生影響，爰不逐一論駁，併予敘
    明。
七、訴訟費用負擔之依據：民事訴訟法第80條之1、第85條第1項
    但書。 　
中　　華　　民　　國　　111 　年　　4 　　月　　19　　日
                  臺灣臺中地方法院臺中簡易庭
                                  法　官　傅可晴
以上為正本係照原本作成。
如不服本判決，應於送達後廿日內，向本院提出上訴狀並表明上
訴理由，如於本判決宣示後送達前提起上訴者，應於判決送達後
廿日內補提上訴理由書（須附繕本）。如委任律師提起上訴者，
應一併繳納上訴審裁判費。
中　　華　　民　　國　　111 　年　　4 　　月　　20　　日
                                  書記官  錢  燕
附表：
編號 所有權人 應有部分 1 林雅莉 3/24 2 林秋魁 3/24 3 吳怡臻 13555/122040 4 王勤豪 9075/122040 5 陳秀霞 2880/122040 6 詹芳美 5000/122040 7 林彥輝 5/48 8 林政達 5/48 9 林于雅 1/24 10 謝賀全 2999/12000 11 李琁隆 1/12000